【裁判字號】    89,台上,5387
【裁判日期】    890908
【裁判案由】    違反稅捐稽徵法
【裁判全文】
最高法院刑事判決                              八十九年度台上字第五三八七號
    上  訴  人  臺灣高等法院花蓮分院檢察署檢察官
    被      告  乙○○
                甲○○
    共      同  林武順律師
    選任辯護人
右上訴人因被告等違反稅捐稽徵法案件，不服臺灣高等法院花蓮分院，中華民國八十
九年六月二十一日第二審更審判決（八十九年度上更(二)字第四九號，起訴案號：臺灣
花蓮地方法院檢察署八十三年度「原判決誤載為八十四年度」偵字第二九六號），提
起上訴，本院判決如左：
    主  文
原判決撤銷，發回台灣高等法院花蓮分院。
    理  由
本件原判決以公訴意旨略稱：被告乙○○及被告甲○○均係花蓮縣新城鄉康樂村加灣
一－二號光隆企業股份有限公司（下稱光隆公司）之股東，甲○○並為光隆公司負責
人曾信雄之胞妹。光隆公司第三廠欲在新城鄉○○段擴廠，需建廠用地，乃由光隆公
司陸續取得北埔段共五十六筆農牧用地（總面積一七‧二五九四公頃）之土地所有權
人同意，將其等所有之土地，申請報編為工業用地，其中包括乙○○所有如原判決附
表所示之十一筆土地，乙○○並於民國七十八年四月間，出具同意書，同意提供前開
土地供光隆公司依獎勵投資條例（已於八十年一月三十日廢止 )相關規定，擬具「興
辦工業人興辦工業申請工業用地計劃書」，經花蓮縣政府層轉中央申請變更為工業用
地，而光隆公司則俟申請案核准後，分別向各該地主價購或以土地交換之方式，取得
上開土地所有權建廠。嗣該申請案於八十年二月十一日，經臺灣省政府函轉知花蓮縣
政府，業奉行政院核定准予編定為工業用地，乙○○明知如原判決附表編號二至十一
所示之土地雖屬農業用地，惟大部分土地原即廢耕供光隆公司作為堆置石材之用，如
出售移轉予光隆公司供工業使用，依法應以其前次權利變更（即其取得所有權之日）
當期之公告土地現值為原地價，計算漲價總數額課徵土地增值稅，其係稅捐稽徵法規
定之納稅義務人，竟與甲○○共謀逃漏土地增值稅，於上述臺灣省政府函件於八十年
二月二十一日送達花蓮縣政府之後，花蓮縣政府於同年三月十一日公告並通知有關單
位該土地變更編定為工業用地之前，經向不詳之承辦人員獲悉前開土地已核准變更編
定之訊息，即由乙○○於同年三月六日以虛偽之買賣名義，將原判決附表所示之土地
出售予甲○○，同時將土地價值由原地價提高為當時移轉之申報現值（其地價及差額
如原判決附表所示），利用花蓮縣稅捐稽徵處，僅作書面審查，而未實地勘查有無耕
作之實以及花蓮縣稅捐稽徵處尚未接獲該土地已改編為工業用地之通知，向花蓮縣稅
捐稽徵處申請農業用地移轉免徵土地增值稅，致稅捐處承辦人員不察，於同年月八日
收件後，於同月十六日核准免徵土地增值稅，乙○○旋於同年四月一日，向花蓮地政
事務所申請移轉前開十一筆土地之所有權予甲○○，而將此不實之事項，使公務員登
載職務上所掌之公文書，足以生損害於土地登記之正確性及政府之稅收，並以此詐術
方法逃漏土地增值稅計新台幣（下同）一百二十萬一千七百六十三元。而甲○○取得
該土地所有權後，亦未耕作，嗣於同年四月間，花蓮縣稅捐稽徵處將本件免徵土地增
值稅案選列入農地清查案件，並派員於同年四月二十四日及六月二十五日實地勘查二
次，發現該十一筆土地，大部分長久未供耕作，甲○○又於同年七月三十日將原判決
附表編號四七八九十共五筆土地，以同年度已據實申報現值買賣按現值移轉未漲價為
由，向花蓮縣稅捐稽徵處申報土地現值移轉，擬將之移轉予光隆公司，因花蓮縣稅捐
稽徵處已查得該土地前次移轉時，有逃漏土地增值稅之情事，甲○○始於同年九月間
申請撤銷移轉，因認被告等，均涉犯刑法第二百十四條使公務員登載不實及稅捐稽徵
法第四十一條以詐術逃漏稅捐等罪嫌，而經原審審理結果，認查無積極事證足以證明
被告等確有被訴之犯行，因而維持第一審法院諭知被告等均無罪之判決，駁回檢察官
在第二審之上訴，固非無見。
惟查：（一）審理事實之法院，對於被告之犯罪證據，應從各方面詳予調查，以期發
現真實，如就被告被訴之犯行能否成立，有重要關係之證據，未予調查，即遽為有利
於被告之判決者，自有未盡調查能事之違背法令。依起訴書犯罪事實欄之記載，被告
等通謀而為虛偽意思表示，簽立虛偽之土地買賣契約書，由乙○○將原判決附表所示
之十一筆土地，以不實之原因（即買賣），移轉登記予甲○○，而使花蓮地政事務所
承辦該項公務之人員，將此虛偽不實之移轉登記原因，登載於其職務上所掌之公文書
上等行為，均在起訴事實範圍之內，茲查乙○○對其出售前開土地予甲○○之過程，
係供稱：「土地交易總金額約為一千六百餘萬元，當初是以甲○○名義開具支票及部
分現金給我」、「（問：你賣給他總價多少﹖）一千六百萬，土地是在第二期款之三
月中旬間點交予買方」（見調查站卷第十五頁、偵查卷第三四頁背面），惟甲○○
供稱：「總價約一千五百萬元，部分是以現金支付，部分是以我先生林榮良在臺灣銀
行花蓮分行開帳戶四○六五－一號所開支票」、『（問：土地何時點交給你﹖）四月
底」（見調查站卷第六十頁、第六一頁正、背面、偵查卷第三三頁背面），並提出林
榮良簽發，以臺灣銀行花蓮分行為付款人之支票影本二紙為證（見第一審卷第四一、
四二頁），則甲○○購買系爭土地之總價款究係若干﹖資金來源如何﹖是否已如數給
付予乙○○﹖乙○○收受後之流向如何﹖收支之間，有何憑證﹖何以被告間就土地價
款、付款方式及點交土地時間等交易重要事項之供述，顯有差異﹖凡此關係被告等前
開使公務員登載不實之犯行能否成立至鉅，原審對此皆未調查，祇以：「被告二人確
曾簽訂買賣契約，並由乙○○移轉登記予甲○○完畢，而依卷內資料亦無法證明被告
二人之間係屬虛偽買賣」，說明難認被告二人有此部分使公務員登載不實之犯行，自
有未盡調查能事之違法。（二）稅捐稽徵法第四十一條之罪，係以詐術或其他不正當
之方法逃漏稅捐為成立要件。至所謂詐術則係指以偽作真或欺罔隱瞞等積極作為而言
。本件起訴書認定：被告等明知如原判決附表編號二至十一所示之農業用地，或為空
地，或為雜草叢生，堆放石材，已非供農業使用，如若無誤，則該土地之使用現況，
顯與行為時土地稅法第三十九條之二第一項「農業用地在依法作農業使用時，移轉與
自行耕作之農民繼續耕作者，免徵土地增值稅」之規定不符（土地稅法第三十九條之
二第一項嗣於八十九年一月二十六日修正為：作農業使用之農業用地，移轉與自然人
時，得申請不課徵土地增值稅，於同年月二十八日生效），自不得申請免徵土地增值
稅。詎乙○○於八十年三月六日委任代書吳惠敏將如原判決附表編號二至十一所示土
地，以買賣為原因，移轉登記予甲○○之時，竟以「上開土地係申請人農業用地在依
法作農業使用期間，移轉與自行耕作之農民繼續耕作，合於農業發展條例第二十七條
規定，請依法核定免徵土地增值稅」之不實事實，填載於農業用地移轉免徵土地增值
稅申請書內（見調查局移送書第九十五、九十六頁），並持向花蓮縣稅捐稽徵處申請
免繳納系爭土地之土地增值稅，使該稅捐稽徵處承辦人員誤信為真，據以核發花蓮縣
稅捐稽徵處免繳土地增值稅證明書（見同上卷第九十八、九十九頁）予乙○○、甲○
○，因而使本件土地買賣得以免繳納一百二十萬一千七百六十三元之土地增值稅。則
被告等以前開不實之事項，填入免徵土地增值稅申請書，據以申請免繳土地增值稅，
並因而經核准免繳土地增值稅之行為，是否屬施用詐術之積極作為﹖渠等所為應否論
以稅捐稽徵法第四十一條之罪，自待研求，本院第一次發回更審意旨，即已說明，原
判決就此仍以被告等隱瞞前開土地已非供農業使用之事實，僅係消極之不作為，核與
以詐術或不正當方法逃漏稅捐罪之構成要件不符，判決被告等無罪，以致原有之疑點
，仍未獲釐清。檢察官上訴意旨指摘原判決違背法令，為有理由，應認原判決仍有撤
銷發回更審之原因。又被告等被訴使公務員登載不實罪部分，基於審判不可分原則，
應併予發回。
據上論結，應依刑事訴訟法第三百九十七條、第四百零一條，判決如主文。
中      華      民      國    八十九    年      九      月      八      日
                              最高法院刑事第一庭
                                  審判長法官  施  文  仁
                                        法官  張  淳  淙
                                        法官  林  永  茂
                                        法官  蕭  仰  歸
                                        法官  林  秀  夫
      右正本證明與原本無異
                                              書  記  官
中      華      民      國    八十九    年      九      月     十五     日


司法院資訊處製作；財團法人民間司法改革基金會備份。
